【裁判字號】    98,重上,334
【裁判日期】    980929
【裁判案由】    清償債務
【裁判全文】
臺灣高等法院民事判決                 98年度重上字第334號
上  訴  人  乙○○
訴訟代理人  商桓朧律師
被  上訴人  甲○○
訴訟代理人  林富村律師
上列當事人間請求清償債務事件，上訴人對於中華民國98年5月
19日臺灣士林地方法院97年度重訴字第412號第一審判決提起上
訴，本院於98年9月15日言詞辯論終結，判決如下：
    主    文
上訴駁回。
第二審訴訟費用由上訴人負擔。
    事    實    及    理    由
一、被上訴人主張：坐落臺北市○○區○○段1小段第341地號土
    地及其上同小段第222建號、門牌號碼臺北市○○○路○段24
    號建物（下稱合稱系爭房地）為兩造所共有，應有部分各為
    二分之一。兩造前以系爭房地向訴外人台北富邦銀行設定新
    台幣（下同）2160萬元之最高限額抵押權（下稱系爭抵押權
    ），義務人及債務人均為兩造，於民國（下同）79年3月14
    日完成登記。上訴人嗣以被上訴人為連帶保證人，向台北富
    邦銀行借貸1455萬元（下稱系爭借款），同年3月間增列訴
    外人郭家宇為連帶保證人。兩造各取得系爭借款半數即727
    萬5000元，並約定平均分攤償還本息，迨95年9月15日清償
    期屆至，兩造各僅清償本金10萬元。95年9月20日，郭家宇
    代位兩造，向台北富邦銀行清償系爭借款本息、違約金共計
    1435萬9066元，郭家宇承受系爭借款債權與系爭抵押權，於
    95年10月5日完成抵押權登記。嗣郭家宇對被上訴人聲請原
    法院96年度執字第5358號執行事件，經被上訴人於96年7月5
    日對郭家宇清償1510萬8809元（含代償款1435萬9066元、系
    爭借款自95年9月20日至96年7月5日利息62萬4171元、執行
    費12萬5572元），兩造就上開清償部分各應分攤755萬4404.
    5元（15,108,8092=7,554,404.5），爰依第三人清償與借
    貸法則請求訴請739萬2427.5元本息等語（於原審聲明：上
    訴人應給付被上訴人755萬4404.5元，及自96年7月6日起至
    清償日止按年息5％計算之利息。原審判命上訴人應給付被
    上訴人739萬2427.5元，及自96年7月6日起至清償日止，按
    年息百分之五計算之利息；駁回被上訴人其餘請求。被上訴
    人未上訴，上訴人提起上訴）。並答辯聲明：上訴駁回。
二、上訴人則以：系爭借款自95年4月16日至同年9月17日之利息
    與違約金，亦經上訴人清償32萬3954元，被上訴人應負擔其
    中半數即16萬1977元。郭家宇承受系爭抵押權後，支付地政
    規費及代書費合計2萬6800元，經上訴人於95年10月15日給
    付郭家宇，被上訴人亦應負擔半數即1萬3400元。兩造前就
    台北市士林區黃石翠庭大廈合建（下稱黃石翠庭合建案），
    被上訴人積欠294萬元價金，又未依約裝潢房屋，致上訴人
    於89年間支付材料費與工資1158萬5034元；且短少分配上訴
    人1個車位，應支付120萬元賠償金。此外，訴外人施國正所
    有坐落臺北市○○區○○段三小段393-3地號土地（下稱393
    -3號土地），於76年9月12日登記上訴人為地上權人，但被
    上訴人自80年間即在該地興建違章建築，並於80年4月1日至
    94年2月28日將該地出租予訴外人階梯股份有限公司，或至
    少於89年3月1日至94年2月28日無償借予該公司使用，致上
    訴人地上權受侵害，上訴人得請求不當得利、侵權行為賠償
    金919萬1009元。故被上訴人債權業經抵銷完畢等語，資為
    抗辯。並上訴聲明：(一)原判決不利於上訴人部分廢棄。(二)上
    開廢棄部分，被上訴人第一審之訴及假執行之聲請均駁回。
三、兩造不爭執事實：
  (一)系爭房地為兩造所共有，應有部分各為二分之一。79年3月1
    2日，兩造以系爭房地向台北富邦銀行設定系爭抵押權，於
    同年月14日完成登記。上訴人嗣以被上訴人與郭家宇為連帶
    保證人，向該行借得系爭借款1455萬元，兩造各取得半數即
    727萬5000元，並約定平均分攤償還本息，迨95年9月15日清
    償期屆至，兩造各僅清償本金10萬元。（原審卷第210頁背
    面）
  (二)95年9月20日，郭家宇代位兩造向台北富邦銀行清償系爭借
    款本息與違約金1435萬9066元，而承受系爭借款債權與系爭
    抵押權，於95年10月5日完成抵押權登記。嗣郭家宇對被上
    訴人聲請原法院95年度拍字第1265號拍賣抵押物裁定，進而
    聲請原法院96年度執字第5358號執行事件。96年7月5日，被
    上訴人對郭家宇清償系爭借款債務1510萬8809元（含郭家宇
    代償之1435萬9066元、系爭借款95年9月20日至96年7月5日
    之利息62萬4171元及執行費12萬5572元），兩造分攤額各為
    755萬4404.5元。（原審卷第210頁背面）
  (三)郭家宇承受系爭抵押權，支付地政規費及代書費2萬6800元
    以登記系爭抵押權，上訴人於95年10月15日向其給付該筆款
    項。（原審卷第210頁背面）。
  (四)上訴人與訴外人吳順南於77年10月17日簽訂協議書，就黃石
    翠庭合建案協議，約定上訴人將其所有建造內20％權利中之
    10％權利，以6100萬元賣給吳順南，以後起造人名義由吳順
    南自行指定，其後所生損益全部歸吳順南，與上訴人無關；
    另10％之權利，指定登記建築執照起造內的第8樓層全部並
    含2個停車位為上訴人所有，由吳順南負責興建，所用建材
    與其他樓層相同。而393-3號土地及台北市○○區○○段三
    小段第390-1地號土地等10筆綠地土地，登記名義人仍維持
    為上訴人、吳順南、訴外人簡惠美、施國正；俟政府徵收後
    ，所有價款按人吳順南80％、上訴人20％之比例分配。嗣上
    訴人取得黃石翠庭大廈第8層2戶房屋及42之2號地下1樓之「
    4號」、42之1號地下2樓之「A7」、「B7」、「B8」、「B9
    」車位。（原審卷第210頁背面至211頁正面）
  (五)上訴人於76年8月20日與施國正簽訂買賣契約書，以1130萬
    元購買393-3號土地，暫不過戶，上訴人應給付620萬元予施
    國正，剩餘510萬元由上訴人保留備繳土地增值稅。施國正
    於76年9月12日就該地設定登記供建築用及種植竹木使用、
    不定期限之地上權予上訴人。（原審卷第211頁正面）
  (六)393-3號土地毗鄰臺北市士林區○○○路42-2號房屋（下稱
    42-2號房屋），89年3月1日，被上訴人、吳順南、訴外人吳
    三益、吳順同、吳維漢5人出具無償使用土地同意書，將393
    -3號土地百分之八十無償借予階梯股份有限公司，該公司同
    時亦承租42-2號房屋。42-2號房屋嗣於91年7月8日售予訴外
    人林貞介、蔡敏惠，於91年8月2日完成登記。（原審卷第16
    3頁、第211頁正面）
  (七)系爭借款自95年4月16日至同年9月15日利息、同年9月15日
    至9月16日之違約金共32萬3954元係郭家宇代墊，再由上訴
    人支付郭家宇；被上訴人應分擔其中半數即16萬1977元（
    323,9542=161,977）。（見原審卷第207、208頁）
四、被上訴人主張其向郭家宇清償系爭借款本息與違約金1510萬
    8809元，遂取得上開債權，上訴人應清償其中半數即755萬4
    404.5元，扣除應分擔上訴人清償32萬3954元之半數即16萬1
    977元後，尚餘739萬2427.5元（7,554,404.5-161,977=7,39
    2,427.5）等語。上訴人辯稱其支付郭家宇登記系爭抵押權
    費用，被上訴人亦應負擔半數即1萬3400元。且上訴人得就
    黃石翠庭合建案請求價金294萬元、債務不履行損害賠償115
    8萬5034元（89年所支出材料費與工資費）、車位賠償金120
    萬元；並就393-3號土地地上權，請求不當得利與損害賠償
    919萬1099元。上訴人債權業經抵銷殆盡云云。經查：
  (一)按就債之履行有利害關係之第三人為清償者，於其清償之限
    度內承受債權人之權利，但不得有害於債權人之利益。二人
    互負債務，而其給付種類相同，並均屆清償期者，各得以其
    債務，與他方之債務，互為抵銷。民法第312、334條第1項
    前段定有明文。
  (二)次按清償債務之費用，除法律另有規定或契約另有訂定外，
    由債務人負擔，民法第317條第1項前段亦定有明文。上訴人
    固稱郭家宇承受系爭借款與抵押權，支付地政規費及代書費
    2萬6800元以登記系爭抵押權，其於95年10月15日給付上開
    款項，故被上訴人應負擔半數即1萬3400元云云。惟郭家宇
    以利害關係人身分而清償系爭借款債務1435萬9066元，依民
    法312條規定，於清償限度內承受原債權人台北富邦銀行之
    權利，縱使系爭抵押權未變更登記於郭家宇名下，其權利亦
    不受影響。故上開地政規費及代書費2萬6800元非屬清償債
    務之費用，上訴人無從請求被上訴人分擔。
  (三)又按請求權因15年間不行使而消滅。但法律所定期間較短者
    ，依其規定。消滅時效，因承認而中斷。時效完成後，債務
    人得拒絕給付。請求權已經時效消滅，債務人仍為履行之給
    付者，不得以不知時效為理由，請求返還；其以契約承認該
    債務或提出擔保者亦同。民法第125條、129條第1項第2款、
    第144條第1、2項分別定有明文。所謂承認，指義務人向請
    求權人表示是認其請求權存在之觀念通知而言，又承認不以
    明示為限，默示的承認，如請求緩期清償、支付利息等，亦
    有承認之效力（最高法院51年台上字第1216號判例意旨）。
  (四)查上訴人固就黃石翠庭合建案主張價金294萬元、債務不履
    行裝修費用1158萬5034元、車位賠償金120萬元為抵銷抗辯
    云云。縱使上訴人抵銷債權存在，然上訴人係提出結算表、
    結算明細表為證（見原審卷第43、44頁），並引用被上訴人
    於原法院95年訴字第566號言詞辯論陳述，謂上開結算資料
    分係77年9月23日、77年10月1日所為（見原審卷第37、46頁
    ）；是上訴人抵銷債權於結算後得請求，請求權時效於斯時
    起算；至遲亦於上訴人所稱80年完工時起算（見原審卷37頁
    、本院卷72頁），故於95年屆滿15年。則上訴人遲至98年1
    月23日始主張上述債權並抵銷（見原審卷第34頁），顯逾15
    年，則被上訴人為時效抗辯，應屬可取。上訴人雖謂兩造於
    96年9月15日、97年4月30日協商，被上訴人同意支付112萬
    元，顯已承認債權，故時效重行起算云云。惟依上訴人所提
    出96年9月15日甲○○乙○○合建合作案處理解決辦法、97
    年4月30日甲○○乙○○合建合作案尚待解決部分，被上訴
    人僅係提議以112萬元解決（見原審卷第105、106頁），但
    雙方並未形成共識，被上訴人亦未承認上訴人債權而請求緩
    期清償、支付利息等情，故上訴人辯稱被上訴人已承認其債
    權存在云云，顯與被上訴人真意不符，洵非可採。上訴人又
    謂債務不履行損害賠償時效應於89年僱工修補時起算，未逾
    時效云云；惟損害發時點應係對造構成違約時點起算，則上
    訴人遲至89年始自為修補，即與時效進行無涉，故上訴人認
    時效尚未屆滿，即非可取。
  (五)末按稱地上權者，謂以在他人土地上有建築物，或其他工作
    物，或竹木為目的而使用其土地之權，民法832條定有明文
    。因故意或過失，不法侵害他人之權利者，負損害賠償責任
    。因侵權行為所生之損害賠償請求權，自請求權人知有損害
    及賠償義務人時起，二年間不行使而消滅。無法律上之原因
    而受利益，致他人受損害者，應返還其利益。民法第184條
    第1項前段、第197條第1項前段、第179條定有明文。依不當
    得利之法則請求返還不當得利，以無法律上之原因而受利益
    ，致他人受有損害為其要件，故其得請求返還之範圍，應以
    對方所受之利益為度，非以請求人所受損害若干為準，無權
    占有他人土地，可能獲得相當於租金之利益為社會通常之觀
    念（最高法院61年台上字第1695號判例意旨參照）。
  (六)上訴人謂被上訴人自80年間即在該地興建違章建築，並於80
    年4月1日至94年2月28日，將該地出租階梯股份有限公司，
    然上訴人僅提出被上訴人、吳順南、吳三益、吳順同、吳維
    漢89年3月1日所出具無償使用土地同意書（見原審卷第163
    頁），依上開同意書，被上訴人係同意階梯股份有限公司無
    償使用393-3號土地百分之八十，並無興建房屋或出租情事
    ，被上訴人既未取得任何利益，依前揭說明，上訴人即無從
    請求不當得利。上訴人據上開同意書，認被上訴人至少於89
    年3月1日至94年2月28日無償借予階梯公司使用該地百分之
    八十，致地上權受侵害，構成侵權行為云云，惟上訴人迄未
    說明有何建築物、竹木或施工計劃遭被上訴人侵害，其空言
    地上權受損，已屬不足。再者，上訴人所稱侵權行為縱屬存
    在，亦於94年2月28日結束，其遲至98年1月23日始主張侵權
    行為損害賠償權（見原審卷第34頁），則被上訴人辯稱其請
    求權罹於二年短期時效，亦屬可取，故上訴人無從以侵權行
    為損害賠償請求919萬1099元抵銷。
五、綜上所述，被上訴人主張郭家宇代償系爭借款，被上訴人再
    向其清償1510萬8809元，上訴人應清償其中半數即755萬440
    4.5元，扣除應分擔上訴人所清償32萬3954元之半數即16萬
    1977元後，尚餘739萬2427.5元（7,554,404.5-161,977=7,
    392,427.5）等語，確係實情。上訴人辯稱被上訴人應分擔
    郭家宇登記系爭抵押權費用半數即1萬3400元，並得以黃石
    翠庭合建案價金294萬元、債務不履行損害賠償1158萬5034
    元（材料費與工資），車位賠償金120萬元抵銷；另就393-3
    號土地地上權之不當得利與損害賠償919萬1099元為抵銷云
    云，均非可取。從而，被上訴人依據第三人清償與借貸法則
    請求訴請739萬2427.5元，及自96年7月6日起至清償日止按
    年息百分之五計算之利息，為有理由，應予准許。是則原審
    准被上訴人此部分請求，並依兩造聲請為准免假執行之宣告
    ，於法並無違誤。上訴意旨指摘原判決此部分不當，求予廢
    棄改判，為無理由，應予駁回。
六、本件為判決基礎之事證已明，兩造其餘主張、陳述及所提證
    據，經審酌後，認均與本件結論無礙，不再一一論列，併予
    敘明。
七、據上論結，本件上訴為無理由，爰判決如主文。
中    華    民    國    98    年    9     月    29    日
                  民事第十七庭
                        審判長法  官  藍文祥
                              法  官  張競文
                              法  官  吳燁山
正本係照原本作成。
如不服本判決，應於收受送達後20日內向本院提出上訴書狀，其
未表明上訴理由者，應於提出上訴後20日內向本院補提理由書狀
（均須按他造當事人之人數附繕本）上訴時應提出委任律師或具
有律師資格之人之委任狀；委任有律師資格者，另應附具律師資
格證書及釋明委任人與受任人有民事訴訟法第466條之1第1項但
書或第2項（詳附註）所定關係之釋明文書影本。
中    華    民    國    98    年    9     月    30    日
                              書記官  于  誠
附註：
民事訴訟法第466條之1（第1項、第2項）：
對於第二審判決上訴，上訴人應委任律師為訴訟代理人。但上訴
人或其他法定代理人具有律師資格者，不在此限。
上訴人之配偶、三親等內之血親、二親等內之姻親，或上訴人為
法人、中央或地方機關時，其所屬專任人員具有律師資格並經法
院認為適當者，亦得為第三審訴訟代理人。

司法院資訊處製作；財團法人民間司法改革基金會備份。
